【裁判字號】    89,上訴,1456
【裁判日期】    890229
【裁判案由】    偽造有價證券等
【裁判全文】
臺灣高等法院刑事判決                          八十九年度上訴字第一四五六號
    上  訴  人  臺灣宜蘭地方法院檢察署檢察官
    被      告  丙○○
    指定辯護人  本院甲○
右上訴人因被告偽造有價證券案件，不服臺灣宜蘭地方法院八十八年度訴字第一三八
號，中華民國八十九年二月二十九日第一審判決（起訴案號：臺灣宜蘭地方法院檢察
署八十七年度偵字第四四二六號）提起上訴，本院判決如左：
    主      文
上訴駁回。
    理      由
一、公訴意旨略以：被告丙○○意圖為自己不法之所有，於民國（下同）八十七年七
    月三日二十三時許，潛入宜蘭縣羅東鎮○○路四十八號戊○○所經營無人居住之
    雅砌藝品開發公司店內，竊得戊○○所有之空白支票四十張、支票印鑑一顆、現
    金新台幣（下同）十萬三千元、信用卡、存摺、提款卡、身分證、駕照等物。同
    年月二十日丙○○將車號ＢＺ—三七五六號自用小客車拿去修車廠維修，為清償
    修車費，將其所竊得上開空白支票中票號ＦＡＹ0000000號支票，偽填面
    額二萬五千元、發票日八十七年十月十五日，並盜蓋其所竊得之戊○○支票印鑑
    章，完成上開偽造之有價證券支票一張後，持以行使交給鴻興汽車修理廠李鴻圖
    ，作為修車費用，李鴻圖屆期提示，因戊○○已掛失止付而退票，始為警循線查
    獲上情，因認被告丙○○涉有刑法第三百二十條第一項之收受贓物罪及同法第二
    百零一條第一項、第二項之行使偽造有價證券罪等語。
二、按犯罪事實，應依證據認定之，無證據不得推定其犯罪事實；又不能證明被告犯
    罪者，應諭知無罪之判決，刑事訴訟法第一百五十四條、第三百零一條第一項分
    別定有明文。次按刑事訴訟法上所謂認定犯罪事實之證據，係指足以認定被告確
    有犯罪行為之積極證據而言，該項證據自須適合於被告犯罪事實之認定，始得採
    為斷罪資料。如未能發現相當證據，或證據不足以證明，自不能以推測或擬制之
    方法，以為裁判之基礎。又刑事訴訟上證明之資料，無論其為直接或間接證據，
    均須達於通常一般之人均不致有所懷疑，而得確信其為真實之程度，始得據為有
    罪之認定，若其關於被告是否犯罪之證明未能達此程度，而有合理性懷疑之存在
    ，致使無從形成有罪之確信，根據「罪證有疑，利於被告」之證據法則，即不得
    遽為不利被告之認定，此分別有最高法院二十九年上字第三一０五號、四十年臺
    上字第八六號、七十六年臺上字第四九八六號判例可資參照。
三、本件公訴人認被告涉有竊盜及行使偽造有價證券之犯行，係以：「訊之被告丙○○，矢口否認有右揭犯行，辯稱：我交給李鴻圖的支票，是八十七年七月二十日
    中午，在宜蘭縣冬山鄉九份地區一家中央月報社，向一名綽號曰「宏昌」之男子
    取得，我不知道他的真實姓名，只知他年約二五－二六歲，患有小兒麻痹，住在
    壯圍鄉云云。惟查：被告自稱與綽號「宏昌」之人不熟，不知其姓名住址，則綽
    號「宏昌」之人如何肯借支票給被告？是被告所辯，顯悖常情。又被告於偵查中
    供稱其在獄中看到報紙，才知綽號「宏昌」之人係「乙○○」，惟傳喚並拘提證
    人乙○○，均無所獲，因此無法證明被告上開悖離常情之辯詞確屬事實。而被告
    係交付偽造他人失竊之支票被查獲一節，為被告所是認，且有被害人戊○○陳明
    失竊情節及報案紀錄、遺失票據申報書、支票與退票理由單等附卷可資參佐，復
    有證人即修車廠老板李鴻圖證詞及被告修理之自用小客車照片二紙在卷足證」等
    為其論據。
四、訊據被告丙○○固坦承於八十七年七月二十日左右有交付上開支票予鴻興汽車修
    理廠，用以支付修理自小客車之費用，惟辯稱：「支票乃乙○○所交付，當時票
    面已記載完成，伊並不知該支票有問題」等語。經查：
(一)、本件支票（付款銀行為中國農民銀行，帳號一三七六四五，票號0000000
    ）乃戊○○於八十七年七月三日所失竊，且其被竊時為整本空白支票四十張及印
    鑑章一併遭竊等情，固據戊○○於警訊時陳述明確（偵查卷第五頁反面），並有
    上開支票及退票理由單各一紙暨戊○○遺失票據申報書及票據掛失止付通知書各
    一份附卷可證（偵查卷第十六頁至第十八頁），又系爭支票係被告交付與鴻興汽
    車修理廠用以支付修車款等情，亦據證人李鴻圖於警訊及原審時陳明在卷，惟就
    上開證據資料，僅得確定本件支票係戊○○失竊之贓物以及被告曾持有並行使本
    件支票等事實，尚不足以證明被告有於開時地竊取被害人戊○○上開財物之竊盜
    犯行。
(二)、八十七年九月四日，宜蘭縣警察局羅東分局查獲乙○○時，自其所駕之L28543號
    自用小客車內，查獲證物一批，該批證物中除有乙○○偽造之印章、其他多人之
    身分證外，尚有戊○○之身分證、戊○○之中國農民銀行羅東分行支票簿一本（
    票號自0000000至0000000號）、戊○○印章一枚，此有扣押物清
    單在卷可查（臺灣宜蘭地方法院檢察署八十七年度偵字第三一八八號偵查卷第四
    十頁），而乙○○於該案偵查中稱：「（支票何來？）是丁○○交給我的，他當
    時交一本支票給我，我僅使用一張交給鄭芝忠，後來為警查扣，丁○○交支票給
    我時，說是芭樂票。（林志堅所有L23882號行車執照、身分證何來？）是丁○○
    連同戊○○的身分證、支票簿、印章一同交給我」等語（同上偵查卷第一八五頁
    ），另臺灣宜蘭地方法院檢察署八十七年度偵字第三一八八號起訴書則以：「八
    十七年十月初，乙○○在羅東鎮康樂巷三十八號三樓，從竊自戊○○所有中國農
    民銀行帳號一三七六四之五號空白支票簿中撕下一張（票號0000000號，
    填載日期、金額、並加蓋印鑑後，偽造面額八萬元之有價證券，交予鄭芝忠行使
    」（見卷附該起訴書），足徵檢察官亦認乙○○為竊取戊○○之支票與印章、身
    分證者。
(三)、上開戊○○失竊之中國農民銀行羅東分行支票簿一本（票號自0000000至
0000000號），其中之另一張票號0000000號，乙○○於警訊中陳
    稱：「（票號0000000號）該張支票不是我拿給李明燦的，是丁○○要向
    我借用我再修復之汽車L28543號，我向丁○○稱沒有錢去拿車子，他就主動去取
    我的車子使用，我並沒有竊取戊○○之支票偽造使用付車子修復款項」」等語（
    本院卷第八０頁），丁○○則於警訊稱：「因八十七年八月五日取車當天，乙○○向我稱沒空去取車，車子已經修復好了，所以乙○○才拿該張支票拜託我替他
    去修理廠取車」等語（本院卷第八二頁），而修車廠之李明燦則於警訊指認乙○○相片稱：「（該支票來源？）是我修理一名客戶乙○○因車禍車輛損壞，付給
    的修理費，是於八十七年八月五日付給我的」等語（本院卷第八五頁、八九頁）
    ，則該支票不論乙○○與丁○○二人就來源所陳不同，然可確認者為非來自被告
    丙○○。而前開支票之金額欄「壹萬參仟伍佰元整」之手寫字跡（本院卷第九九
    頁）與八十九年五月二十三日囑乙○○當庭書寫之「貳萬伍仟元正」（本院卷第
    一一六頁），經放大重疊比對，就「元」字部分，不論運筆方式、字體結構等均
    完全相符，有勘驗筆錄在卷可查，按判斷文書之真偽、異同，原非以鑑定為必要
    之方法，而法院核對筆跡，本為調查證據方法之一種，其有關通常之書據，若一
    經核對筆跡，即能辨別真偽、異同者，法院本於核對之結果，依其心證而為判斷
    ，雖不選任鑑定人實施鑑定，不得指為違法（最高法院七十五年度台上字第五四
    九二號判決參照）。核對筆跡，除顯著跡象，凡具字學常識之人，足以肉眼辨別
    其真偽異同者外，必須就其內容，依法付與鑑定，始足以資判斷（最高法院三十
    一年度上字第二二００號判例參照）。前開之支票上之金額字跡既與乙○○當庭
    所書其中之「元」字完全相同，一經核對即能分辨，依前開明自堪認係乙○○所
    偽造。
(四)、關於系爭支票之來源，乙○○於原審、本院調查雖先後稱：「是丁○○拿給我支
    票。支票是我拿給丙○○的，．．．被告是在去年（八十七年）五、六月間在宜
    營實業有限公司向我借本案的支票。支票的面額及發票日均已記載完成，但我不
    知道是何人寫的」等語（原審卷第八七頁、本院卷第一一三頁），而將之推諉予
    丁○○，但就係其本人將本件支票交予被告丙○○之情與被告所辯情節大致相符
    ，另本件承辦警員即證人李連春證稱：「有查獲乙○○另外有被害人戊○○的支
    票」等情（原審卷第四十頁），亦有臺灣宜蘭地方法院檢察署八十七年度偵字第
    三一八八號卷在卷可查，則被告所辯，尚非無可採信。
(五)、本件戊○○之身分證、印章與支票簿之失竊時間為八十七年七月三日，業據戊○○陳明（偵查卷第五頁反面），則乙○○如何能在未失竊前之八十七年五、六月
    間，即得自丁○○處取得於當時未失竊仍在戊○○持有中之本件支票，足徵乙○○所陳不實，自不得為被告不利事證。是證人丁○○所稱：「未曾交付本件支票
    與乙○○，僅曾持有過一張戊○○之支票，是乙○○所交付」等語（原審卷第一
    一三頁），雖與證人乙○○所證述之情節互有出入，但乙○○所陳支票自丁○○
    處取得之詞因與事實不符，其此部分所陳即不足採，而被告既係自乙○○處取得
    系爭已記載完成之支票，其自無偽造有價證券之行為；又刑法第二百零一條第二
    項前段之行使偽造有價證券罪，係指行為人將偽造之有價證券，作為真正有效之
    有價證券，向不知情之人行使，使之誤信為真正之有價證券予收受者而言，惟倘
    行為人本身並不知有價證券係屬偽造，即欠缺犯罪之主觀構成要件，而仍不能以
    該罪相繩。
(六)、綜上事證，本案尚未達於通常一般之人均不致有所懷疑，得確信其為真實之程度
    ，而有合理性懷疑之存在，是無從形成有罪之確信足認被告有識認本件支票係屬
    偽造而仍持以行使之事實，是公訴意旨所指被告涉犯之竊盜及行使偽造有價證券
    等罪名，尚屬不能證明。此外，復查無其他積極證據足資認定被告涉有偽造有價
    證券等罪嫌，既不能證明被告犯罪，根據「罪證有疑，利於被告」之證據法則，
    依法應為無罪之諭知。
五、原審以不能證明被告犯罪而為其無罪之諭知，經核原判決並無違誤，檢察官以：
    「本件原審以被告丙○○係自乙○○處取得系爭已記載完成之支票，又無積極證
    據足資認被告確有支票係屬偽造之認識，而為被告無罪之判決。惟查：原審雖認
    系爭被害人戊○○所有之票號ＦＡＹ0000000號，面額新台幣（下同）二
    萬五千元、發票日為八十七年十月十五日之支票係乙○○交付被告，且證人乙○○亦稱：是丁○○拿給伊的支票，伊再拿給被告的，被告是在去年五、六月間在
    宜營實業有限公司向伊借的支票等語，然查上開支票係被害人於八十七年七月三
    日所失竊，且被竊當時係整本空白支票與印章一併遭竊一節，業據被害人戊○○
    供述屬實，並有宜蘭縣警察局羅東分局成功派出所受理各類案件紀錄表一紙在卷
    足憑，況證人丁○○復稱：伊根本沒有拿支票給乙○○等語，則證人乙○○所稱
    系爭支票係丁○○交付的，且在被害人戊○○失竊前之八十七年五、六月間即交
    予被告一節，已有可疑；況被告丙○○供稱：支票是在八十七年七月二十日中午
    ，在冬山鄉九份地區一家中央報社借的，借到當天就拿去給修車廠等語，亦與證
    人乙○○所述係在八十七年五、六月間在宜營實業有限公司交付一節不符，則倘
    證人乙○○確有交付系爭支票予被告，則二人所述之交付時間、地點，應不致有
    如此顯著之差距；且證人乙○○復稱：伊係因被告向伊借錢，伊沒錢借給他，所
    以就借這張支票等語，而被告丙○○則稱：因乙○○有欠伊錢，伊向他催討，他
    就拿此張支票給伊等語，則就交付支票之原因部分，乙○○與被告二人所稱之情
    節已有出入，則倘乙○○確有欠被告金錢，被告應不可能就欠款數額部分，先後
    共述有所不一，故被告所辯，應屬卸責之詞，證人乙○○所述，亦屬迴護之詞，
    均不足採信」等語提起上訴，然查：(一)、是檢察官雖以：「上開支票係被害人於
    八十七年七月三日所失竊，且被竊當時係整本空白支票與印章一併遭竊一節，業
    據被害人戊○○供述屬實，並有宜蘭縣警察局羅東分局成功派出所受理各類案件
    紀錄表一紙在卷足憑，況證人丁○○復稱：伊根本沒有拿支票給乙○○等語，則
    證人乙○○所稱系爭支票係丁○○交付的，且在被害人戊○○失竊前之八十七年
    五、六月間即交予被告一節，已有可疑」等語上訴，但乙○○於八十七年九月四
    日二十二時三十分許，在宜蘭縣羅東鎮○○路喜互惠超市前，經警自其所駕之車
    號L28543號自用小客車內查扣得贓物一批，包括有偽造變造之身分證與印章及戊○○之身分證與戊○○之印章與戊○○所有農民銀行支票簿一本（票號自FAY000
    -0000至FAY0000000號)，此有宜蘭地方法院檢察署八十七年度偵字第三一八八號
    偵查卷在卷可查，而本件支票為戊○○失竊之農民銀行支票票號為FAY0000000號
    ，足見與戊○○所遺失竊之整本支票屬於同本支票，則上開整本支票等均在乙○○處被查獲，即難推論係被告丙○○所竊取，雖乙○○於該案之偵查中，仍將支
    票之來源諉予丁○○（見該案八十七年十二月十七日偵查訊問筆錄），但其就何
    以持有戊○○之印章與身分證被查獲之事，卻無從為合法之解釋，可見其應係不
    法持有戊○○之前開身分證、印章、支票簿，是檢察官未及調取同署前開卷宗，
    逕取乙○○所陳為上訴理由，所認尚乏依據。(二)、乙○○既為被查獲持有前開戊○○之前開身分證、印章、支票簿者，其將推諉予丁○○之詞既經認屬不實並敘
    明於前，則檢察官以證人乙○○所述之交付時間、地點等不實之詞，逕推論與被
    告所陳不同，而認被告涉嫌，疏未見及乙○○被查獲之狀態，與所述不實部分，
    亦有未合。(三)、乙○○另將戊○○之前開支票簿中之一張票號FAY0000000號交付
    李明燦為修車費被查獲，亦經李明燦指訴明確，此有宜蘭縣警察局羅東分局函與
    附件在卷可查（本院卷第七九頁），雖乙○○亦辯稱該支票係丁○○交予修車之
    李明燦，然依李明燦前開所陳，足認乙○○所陳顯為卸責。(四)、經將本件支票之
    金額數字與乙○○當庭書寫之字跡各放大百分之四百影印，重疊比對「元」字，
    不論筆劃與字體結構均相合，有勘驗筆錄在卷可查（本院卷第一五七頁），另「
    元」字與票號FAY0000000號交付李明燦支票上之「元」字之筆劃與字體結構亦相
    同（本院卷第九九頁）。綜上事證，乙○○是否竊取戊○○之前開身分證、印章
    、支票簿與偽造本件支票，均有證據可資合理懷疑，且檢察官亦對乙○○此部分
    行為提起公訴，有八十七年度偵字第三一八八號起訴書在卷可查，則被告丙○○
    顯非竊取與偽造本件支票者甚明，檢察官疏未見及前開事證，以推測之詞提起上
    訴指摘原判決不當，請求撤銷改判為無理由，應予駁回。
據上論斷，應依刑事訴訟法第三百六十八條，判決如主文。
本案經檢察官王安明到庭執行職務。
中    華    民    國    八十九    年       六       月       二十八     日
                            臺灣高等法院刑事第七庭
                                審判長法  官  吳  啟  民
                                      法  官  洪  曉  能
                                      法  官  施  俊  堯
右正本證明與原本無異。
如不服本判決應於收受送達後十日內向本院提出上訴書狀，其未敘述上訴之理由者並
得於提起上訴後十日內向本院補提理由書（均須按他造當事人之人數附繕本）。
                                      書記官  顏  志  豪
中    華    民    國    八十九    年        六      月      二十九      日


司法院資訊處製作；財團法人民間司法改革基金會備份。
